臺灣高雄地方法院民事判決 　　　　　　93年度訴字第1568號
原　　　告　聯邦商業銀行股份有限公司
法定代理人　丁○○
訴訟代理人　乙○○
　　　　　　丙○○
被　　　告　戊○○
兼訴訟代理人甲○○
當事人間請求返還停車位等事件，本院於民國94年2月25日言詞
辯論終結，判決如下
：
    主    文
被告戊○○應將坐落高雄市○○區○○段309、309之1地號上建
號1502建物之共同使用部分即2040建號之地下室2樓編號第45號
停車位，遷讓返還予原告。
被告戊○○應自民國93年6月2日起至遷讓返還上開停車位之日止
，按月給付原告新台幣貳仟伍佰元。
被告甲○○應給付原告新台幣壹萬肆仟伍佰元，及自民國93年7
月21日起至清償日止，按年息百分之5計算之利息。
原告其餘之訴駁回。
訴訟費用由被告負擔10之9，餘由原告負擔。
    事實及理由
壹、程序部分
一、按訴狀送達後，原告不得將原訴變更或追加他訴，但請求之
    基礎事實同一者，不在此限，民事訴訟法第255條第1項第2
    款定有明文。本件原告起訴時，僅列甲○○為被告，嗣於訴
    狀送達後追加戊○○為被告，因其請求之基礎事實同一，依
    法自應准許之，合先敘明。
二、本件被告均經合法通知，未於最後言詞辯論期日到場，核無
    民事訴訟法第386條各款所列情形，爰依原告聲請，由其一
    造辯論而為判決。
貳、實體部分
一、原告主張：坐落高雄市○○區○○段309、309之1地號土地
    所有權應有部分均為萬分之18，及其上同段1502建號建物即
    門牌號碼高雄市苓雅區○○○路90之1號6樓之2房屋（下稱系
    爭房地），暨上開建物之共同使用部分即2040建號應有部分
    萬分之64，及該建物地下2樓編號第45號之平面停車位（下
    稱系爭停車位），原均係被告甲○○所有。被告甲○○於民
    國86年11月14日，以系爭房、地為擔保，設定抵押向伊借款
    ，嗣因無力清償，經伊聲請法院強制執行拍賣後，因無人應
    買，由伊於92年9月18日，以總價115萬2千元承受系爭房地
    ，並於同年10月2日領得法院核發之權利移轉證書。而伊取
    得上開共同使用部分所有權之應有部分，即包含系爭停車位
    在內，詎被告甲○○拒不交付系爭停車位予伊，並續予使用
    至93年6月1日止，伊因而受有相當每月新台幣（下同）2千5
    百元、共8個月，計2萬元之租金損害，及未能出售系爭停車
    位之交易損失4萬8千元；又被告戊○○繼自93年6月2日起，
    無權占用系爭停車位迄今，致伊受有相當每月2千5百元之租
    金損害。爰依民法第767條之規定，請求被告戊○○遷讓返
    還系爭停車位予伊，及依債務不履行損害賠償請求權、不當
    得利法律關係，請求被告甲○○、戊○○賠償伊前述損害。
    並聲明求為判決：(一)被告戊○○應將坐落高雄市○○區○○
    段309、309之1地號上建號1502建物之共同使用部分即2040
    建號之地下室2樓編號第45號停車位遷讓返還予原告。(二)被
    告甲○○應給付原告6萬8千元，及自起訴狀繕本送達翌日起
    至清償日止，按年息百分之5計算之利息。(三)被告戊○○應
    自93年6月2日起至遷讓返還上開停車位之日止，按月給付原
    告2千5百元。(四)訴訟費用由被告負擔。
二、被告甲○○、戊○○未於最後言詞辯論期日到場，惟據其等
    以前到庭陳述，被告甲○○辯稱：系爭房地及停車位係伊分
    別購得，而伊僅以系爭房地設定抵押向原告借款，系爭停車
    位並非抵押權效力所及，故原告取得系爭房地之所有權內，
    應不包括系爭停車位，自無排除伊占用之權利；又伊自約93
    年7月左右即未再使用系爭停車位等語。被告戊○○則抗辯
    ：伊以為系爭停車位是甲○○所有，故約於93年6月間起向
    甲○○無償借用停放伊所有之自小客車迄今等語。並均聲明
    ：(一)駁回原告之訴。(二)訴訟費用由原告負擔。
三、兩造不爭執事項：
  (一)坐落高雄市○○區○○段309、309之1地號土地所有權應有
    部分均為萬分之18，及其上同段1502建號建物即門牌號碼高
    雄市苓雅區○○○路90之1號6樓之2房屋，暨上開建物之共同
    使用部分即2040建號所有權應有部分萬分之64，併該建物地
    下二樓編號第45號平面停車位，原均係被告甲○○所有，有
    土地及建物登記謄本、地下車位使用權利證明書在卷可稽。
  (二)被告甲○○於86年11月14日，以上開房、地設定抵押向原告
    借款，因屆期未清償，經原告聲請強制執行，嗣經法院拍賣
    無人應買，由原告於92年9月18日，以115萬2千元之價格承
    受系爭房地，並於同年10月2日領得法院核發之權利移轉證
    書，業經本院依職權調取本院92年度執字第5322號民事執行
    卷宗查明屬實。
  (三)系爭停車位現由被告戊○○停放其所有車牌號碼ＸＪ－４６
    ８９號自用小客車，有卷附照片、車籍資料查詢表在卷可憑
    。
四、兩造爭執點：
  (一)原告有無因取得系爭房地之所有權，而一併取得系爭停車位
    之所有權或專用權？
  (二)被告戊○○有無占用系爭停車位之正當權源？
  (三)原告得否請求被告二人給付上開金額？
五、經查：
  (一)按同一建物所屬各種共同使用部分，應視各區分所有人實際
    使用情形，分別合併，另編建號，單獨登記為各相關區分所
    有人共有，但若有部分區分所有人不需使用該共同使用部分
    者，得予除外，而該共同使用部分之所有權，應於各相關區
    分所有建物所有權移轉時，隨同移轉於同一人，並不得單獨
    移轉於非區分所有人，此為土地登記規則第81條第1款所明
    定。故各區分所有權人就各種共同使用部分之應有部分，並
    非必然按其區分所有建物即專有部分之面積與共同使用部分
    之面積比例計算，此於公寓大廈之地下室停車位，尤為顯然
    。蓋各區分所有人有需停車位者，有不需停車位者，需停車
    位者於買受其專有部分時，得一併買受地下室停車位即共同
    使用部分之應有部分，未買受停車位者即予除外而無該共同
    使用部分之應有部分，且地政機關於建築改良物登記簿上就
    共同使用部分係另編建號，詳列各區分所有人就共同使用部
    分之權利範圍（即應有部分），故作為停車位之地下室，即
    共同使用部分並非當然屬於全體住戶所共有，若未買受地下
    室停車位，且地政機關就地下室即共同使用部分所登記之權
    利範圍，亦因其有無買受停車位而有差異，即無依民法第
    799條規定「推定」為各區分所有人共有之餘地（最高法院
    86年度台上字第1655號判決意旨參照）。換言之，如地政機
    關就該停車位之登記，係採有購買停車位者，增加其共同使
    用部分之應有部分比例之方式者，即應由購買停車位者，依
    其購買之權限範圍為專有使用，未經登記購買停車位者，就
    該停車位空間即無專有使用之權能，以表彰其應有部分比例
    之不同，並符合各區分所有人間權利義務之具體內涵。
  (二)原告主張其取得系爭建物之所有權，其中共同使用部分之權
    利範圍應有部分萬分之64內，包含系爭停車位，雖為被告甲
    ○○否認，辯稱：原告取得之所有權範圍不含系爭停車位，
    蓋系爭房地及停車位係伊分別購得，而伊僅提供土地及房屋
    屢次命其提出另購買系爭車位之買賣契約書，迄本院辯論終
    結為止均無法提出，其上開辯解，已屬有疑。而系爭建物之
    共同使用部分僅編列一個建號（即2040建號），已據原告陳
    明在卷，並有建物登記謄本可稽，又原告取得之系爭1502建
    號建物（門牌6樓之2）樓層面積為26點39平方公尺，共同使
    用部分應有部分為萬分之64，經與同棟大樓樓層面積相同之
    其他建物在共同使用部分之應有部分比例對照結果，1495建
    號（4樓之2）、1498建號（5樓之2）、1506建號（7樓之2）
    、1510建號（8樓之2）均未購買停車位，故未繳交每月4百
    元之車位使用管理費，其共同使用部分之應有部分比例均為
    萬分之九，此有原告提出之建物登記謄本及系爭大樓管委會
    收費證明可證（本院卷47至50頁、79頁、116至121頁）；復
    佐以同棟大樓另組樓層面積為39點84之建物在共同使用部分
    之應有部分比例比較結果，其有購買停車位者（1488建號即
    2樓之1）之應有部分為萬分之73，未購買停車位者（1491建
    號即3樓之1、1494建號即4樓之1、1497建號即5樓之1、1501
    建號即6樓之1、1505建號即7樓之1、1509建號即8樓之1）應
    有部分均為萬分之28等情觀之（見本院卷第133至141頁建物
    登記謄本），顯見有購買停車位者在共同使用部分之應有部
    分比例，較未購買車位者至少多出萬分之45，足證系爭大樓
    之停車位登記方式，係將之內含於建物之共同使用部分應有
    部分比例而為標示，是原告取得上開共同使用部分之應有部
    分權利範圍確已包含系爭停車位。
  (三)又原告陳稱：被告甲○○提供系爭房、地為擔保，設定抵押
    向伊借款之際，經伊審核結果，於擔保物鑑估報告之「標的
    物概述及特記事項」欄內載明附停車位45號等語，並提出鑑
    估報告一份在卷可憑（本院卷第129頁），該文件雖為原告
    製作之內部文件，然觀諸原告起訴時，其起訴狀已附有系爭
    停車位使用權利證明影本（本院卷第7頁），及本院拍賣公
    告之不動產附表備註欄內第六點已載明：本件拍賣標的據債
    權人（即原告）稱尚有一停車位使用權，編號四五號等情，
    衡情被告甲○○貸款時若未陳明尚有系爭停車位或繳附相關
    車位證明文件，原告豈有可能知悉並取得前揭資料？益證原
    告主張系爭房地共同使用部分附含系爭停車位，應可採信。
  (四)綜上，堪認原告取得系爭房地所有權之共同使用部分應有部
    分範圍內，已包含系爭停車位，參照前揭說明，原告對於系
    爭停車位具專有使用之權能，即得排除他人無權占用。
六、被告戊○○有無占用系爭停車位之正當權源？
    按使用借貸契約僅有債之效力，不得以之對抗契約以外之第
    三人。而被告戊○○係經系爭停車位前手即被告甲○○出借
    該車位予其使用，此為兩造所不爭，其與甲○○間所存該使
    用借貸契約，僅具債之效力，依上開說明，並不得以之對抗
    契約以外之原告，是其使用系爭停車位自無正當權源。
七、原告得否請求被告二人給付上開金額？
  (一)被告甲○○部分
  1.按依強制執行法承受不動產，解釋上應為買賣之一種，即債
    務人為出賣人，承受人為買受人，而以強制執行機關代替債
    務人立於出賣人地位（最高法院47年台上字第152號及49年
    台抗字第83號判例參照）。而本件原告於本院強制執行程序
    中承受系爭房地，揆諸上開說明，被告甲○○即為出賣人，
    依民法第三百四十八條第一項規定，負有交付系爭房地予原
    告之義務。又系爭房地共同使用部分包含系爭停車位，已如
    前述，則甲○○自應交付該停車位予原告。
  2.次按，因可歸責於債務人之事由，致為不完全給付者，債權
    人得依關於給付遲延或給付不能之規定行使其權利；又債務
    人遲延者，債權人得請求其賠償因遲延而生之損害，民法第
    227條第1項、第231條第1項定有明文。原告主張其於92年10
    月2日取得系爭房地所有權後，經其多次請求，僅獲點交房
    、地，被告甲○○迄至93年6月1日止，皆拒不交付系爭停車
    位，嗣且將之借予被告戊○○使用等情，為甲○○所不爭，
    並自承其約自93年7月左右即未再使用系爭停車位（本院卷
    第70頁），核與原告主張之占用起迄時間大致相符，堪信屬
    實。乃甲○○拒絕交付系爭停車位，致原告未能併就該停車
    位予以使用、收益，自屬不完全給付，且係可受歸責，則其
    自應賠償原告因其遲延交付而生之損害。
  3.再者，按給付無確定期限者，債務人於債權人得請求給付時
    ，經其催告而未為給付，自受催告時起，負遲延責任。其經
    債權人起訴而送達訴狀，或依督促程序送達支付命令，或為
    其他相類之行為者，與催告有同一之效力。前項催告定有期
    限者，債務人自期限屆滿時起負遲延責任。民法第229條第2
    項、第3項定有明文。本件原告取得系爭房地所有權，屢催
    甲○○交付系爭停車位未果後，乃具狀請求點交，經本院民
    事執行處核發自動履行命令，限於文到15日內將系爭房地交
    付原告點收，經甲○○於92年11月25日收受，此據本院調取
    本院92年度執字第5322號強制執行事件卷宗核閱屬實。而執
    行法院經承受人請求而核發之自動履行命令，應具催告之性
    質，則依上開規定，甲○○應自92年12月10日起負遲延責任
    。又原告主張其未能使用、收益該停車位，受有相當於租金
    即每月2千5百元之損失，衡諸社會通念，亦屬可採。依此計
    算，原告自92年12月10日起至93年6月1日止，因甲○○遲延
    交付停車位所受損害之額度，應為1萬4千5百元｛即2,500
    ×（5＋24/30）=14,500｝。則原告請由甲○○賠償之遲延
    損害，於1萬4千5百元之範圍內，係屬有據，逾此金額，即
    非正當。
  4.至原告主張：伊以115萬2千元承受系爭房地後，已另與訴外
    人陳姿秀簽訂買賣契約，陳姿秀願以總價120萬元購買系爭
    房地，惟因系爭停車位之糾紛而無法成交，故被告甲○○應
    給付伊出售利潤損失4萬8千元云云，固據其提出承買意願書
    ，其上記載原承買意願價款為120萬元，承買人已先給付1萬
    元為意願金，然事後未成交而退回等情為證（本院卷第15頁
    ），惟買受人事後反悔或基於其他原因而不願繼續交易，情
    形不一而足，且依該意願書左方空白處所載：「此意願書作
    廢，意願金退還給買方，簽收」等句，至多僅能證明承買人
    領回意願金而未成交，顯難佐證系爭停車位之糾紛即為上開
    交易未能達成之原因，是原告此部分主張，並無所據，自難
    准許。
  (二)被告戊○○部分：
    按無法律上之原因而受利益，致他人受損害者，應返還其利
    益，民法第179條定有明文。原告主張被告戊○○自93年6月
    2日起使用系爭停車位迄今乙節，核與戊○○於本院93年12
    月6日準備程序中所自承：約半年前就使用了等語（本院卷
    第76頁）互無二致，並有照片一張附卷可稽（本院卷第10頁
    ），而堪採信。又戊○○使用該停車位並無正當權源，已如
    前述，衡情其應受有相當於租金之利益，致原告受有損害；
    再該停車位租金以每月2千5百元計，亦與週知之高雄市區停
    車位月租價格相若。從而，原告請求戊○○自93年6月2日起
    至遷讓交還系爭停車位之日止，按月給付2千5百元，亦屬有
    據，應予准許。
八、綜上所述，堪認原告所購系爭房地之共同使用部分確附含系
    爭停車位，乃其既為系爭停車位之所有暨專用權人，而被告
    戊○○並無使用該車位之正當權源，則其依民法第767條規
    定，請求戊○○返還系爭停車位，洵屬有據，應予准許。又
    被告甲○○為該停車位之出賣人，因其遲延交付致原告受有
    損害；被告戊○○無權占用該車位而受有相當於租金之利益
    ，致原告受損。則原告依債務不履行之損害賠償請求權、不
    當得利法律關係，請求甲○○給付1萬零4百17元，暨自93年
    7 月21日 (即起訴狀繕本送達翌日)起至清償日止，按年息
    百分之5計算之利息，及請求戊○○自93年6月2日起至遷讓
    交還系爭停車位之日止，按月給付2千5百元，均屬有據，亦
    應准許。至原告對甲○○逾上開範圍之請求，非屬正當，應
    予駁回。
九、結論：原告之訴為一部有理由，一部無理由，依民事訴訟法
    第385條第1項前段、第79條、第85條第1項，判決如主文。
中　　華　　民　　國　　94　　年　　3 　　月　　18　　日
                    臺灣高雄地方法院民事第一庭
                            審判長法  官 甯馨
                                  法  官 劉傑民
                                  法  官 林韋岑
如不服本判決，應於送達後廿日內，向本院提出上訴狀並表明上
訴理由，如於本判決宣示後送達前提起上訴者，應於判決送達後
十日內補提上訴理由書（須附繕本）。
中　　華　　民　　國　　94　　年　　3 　　月　　22　　日
                                  書記官 林瑞標
